【裁判字號】    99,簡上,114
【裁判日期】    991216
【裁判案由】    塗銷所有權移轉登記  等
【裁判全文】
臺灣高雄地方法院民事判決             99年度簡上字第114號
上  訴  人  林玉桃
訴訟代理人  陳水聰律師
            陳宏義律師
上  訴  人  林方雪
被上訴人    摩根聯邦資產管理股份有限公司
法定代理人  葉世禧
訴訟代理人  郭雅慧
            姚宜姈
上列當事人間塗銷所有權移轉登記等事件，上訴人對於民國98年
1 月28日本院98年度雄鳳簡字第1107號第一審判決提起上訴，本
院判決如下：
    主      文
原判決廢棄，發回台灣高雄地方法院鳳山簡易庭。
    事實及理由
一、本件雖僅由林玉桃提起上訴，惟林玉桃係以其與林方雪間係
    屬買賣等之非基於個人關係抗辯而上訴，形式上有利於林方
    雪，且訴訟標的對於林玉桃與林方雪須合一確定，是依民事
    訴訟法第56條第1 項第1 款規定，其效力及於林方雪，爰將
    林方雪併列為上訴人，合先敘明。
二、被上訴人起訴主張：上訴人林玉桃於民國92年10月20日向訴
    外人聯邦商業銀行股份有限公司（下稱聯邦銀行）申請核發
    信用卡消費，惟其未依約繳款帳款，計積欠該行新臺幣（下
    同）168,818 元未為清償，又被上訴人係於95年9 月26日受
    讓聯邦銀行對上訴人之債權，而上訴人林玉桃在其上開欠款
    未為清償前，竟於95年7 月17日將其名下唯一所有坐落高雄
    縣林園鄉○○○段1691 -22地號土地及其上建號同段第2588
    號建物即門牌號碼高雄縣林園鄉○○街21巷50號房屋（下稱
    系爭不動產），出賣予其親屬即上訴人林方雪，並於同年7
    月21日以買賣為登記原因辦理所有權移轉登記完畢，惟由上
    訴人林玉桃以買賣為原因而移轉所有權後，其前以系爭不動
    產向訴外人荷商荷蘭銀行股份有限公司（下稱荷蘭銀行）貸
    款而設立之抵押權並未因之而塗銷，貸款亦未清償，此與一
    般不動產買受人多以買賣價金清償出賣人之原貸款銀行欠款
    ，並塗銷因貸款而設定之抵押權之交易常態有違，復由荷蘭
    銀行函覆前述貸款仍由上訴人林玉桃繼續繳納等情，足見上
    訴人間應無買賣行為，而係無償贈與，顯有害於被上訴人之
    債權；又被上訴人係於98年4 月14日以上訴人林玉桃之原帳
    單地址查詢地政電傳系統資料，始發現上訴人間應有親屬關
    係，以及系爭不動產設定義務人並未變更，復於同年11月3
    日調閱系爭不動產之謄本而知悉上情，自未逾越除斥期間，
    而上訴人間之移轉登記行為顯有詐害被上訴人之債權，爰依
    民法第244 條第1 、4 項之規定提起本訴，並聲明：(一)上訴
    人林玉桃、林方雪間就系爭不動產所為之買賣及所有權移轉
    行為應予撤銷(二)上訴人林方雪就系爭不動產所為之所有權移
    轉登記應予塗銷。
三、上訴人於原審均未於言詞辯論期日到場，惟上訴人林玉桃曾
    提出書狀略以：伊失業無收入，無力再負擔房貸，故於95年
    7 月間將系爭不動產以3,977,000 元之價值出售予上訴人林
    方雪，而將剩餘未繳之房貸轉由林方雪負責，林方雪並有按
    期繳款，二人間確有買賣契約之成立，非如被上訴人所指係
    屬無償行為；又伊移轉登記系爭不動產所有權之時，被上訴
    人並非債權人，不得主張撤銷權；而被上訴人係於95年9 月
    26日受讓債權，是縱認上訴人等有詐害行為之虞，應自知悉
    時起1 年內行使撤銷訴權，被上訴人顯已逾除斥期間等語置
    辯，並求為駁回被上訴人之訴等語。
四、按第一審之訴訟程序有重大之瑕疵者，第二審法院得廢棄原
    判決，而將該事件發回原法院。但以因維持審級制度認為必
    要時為限。前項情形，應予當事人陳述意見之機會，如兩造
    同意願由第二審法院就該事件為裁判者，應自為判決。又第
    451 條第1 項及前條第2 項之判決，得不經言詞辯論為之，
    民事訴訟法第451 條第1 項、第2 項、第453 條定有明文。
    而上開規定對於簡易訴訟程序第一審裁判之上訴程序準用之
    ，民事訴訟法第436 條之1 第3 項亦有明定。所謂訴訟程序
    有重大瑕疵而有發回必要者，係指第一審違背訴訟程序之規
    定與判決內容有因果關係或因其違背致不適於為第二審辯論
    及判決之基礎者，最高法院48年台上字第127 號判例足資參
    照。次按「更生或清算債權除別有規定外，不論有無執行名
    義，非依更生或清算程序，不得行使權利」、「債務人因法
    院裁定開始清算程序，對於應屬清算財團之財產，喪失管理
    及處分權。」、「法院裁定開始更生或清算程序後，得命司
    法事務官進行更生或清算程序，必要時，得選任律師、會計
    師或其他適當之自然人或法人一人為監督人或管理人。」、
    「債務人之權利屬於清算財團者，管理人應為必要之保全行
    為。」消費者債務清理條例（下稱消債條例）第28條、第94
    條第1 項、第16條第1 項、第104 條分別定有明文。復按「
    債權人於法院裁定開始更生或清算程序前，就應屬債務人之
    財產，提起代位訴訟、撤銷訴訟或其他保全權利之訴訟，於
    更生或清算程序開始時尚未終結者，訴訟程序在監督人或管
    理人承受訴訟或更生或清算程序終止或終結以前當然停止」
    、「當事人經法院依消費者債務清理條例裁定開始清算程序
    者，關於清算財團之訴訟程序，於管理人承受訴訟或清算程
    序終止、終結以前當然停止」，同條例第27條、民事訴訟法
    第174 條第2 項亦分別定有明文。而依消債條例第27條之立
    法目的在於債權人於法院裁定開始更生或清算程序前，對於
    第三人就應屬債務人之財產提起代位、撤銷或其他保全權利
    之訴訟，於更生或清算程序開始時，因債權人對於應屬債務
    人之財產，非依更生或清算程序，不得行使其權利，為維護
    債務人之財產及保障全體債權人之利益，宜由監督人或管理
    人承受訴訟，且債務人如非訴訟當事人，尚不得依民事訴訟
    法第174 條規定停止訴訟，爰設本條（詳見消債條例條文逐
    條說明）。此條規定，係對於債權人於法院裁定清算程序前
    ，就應屬債務人之財產，提起相關保全權利之訴訟，於清算
    程序開始時尚未終結者，因債務人已被法院裁定開始清算程
    序，應由債務人之清算管理人承受訴訟，以保障債務人及全
    體債權人之權益而設。至於債務人經法院裁定開始清算程序
    後，管理人自得依同條例第104 條之規定，以債務人之清算
    管理人名義為必要之保全行為，自不待言。
五、經查，本件被上訴人係於98年11月4 日對上訴人林玉桃、林
    方雪提起撤銷其等間之買賣行為及塗銷所有權移轉登記之訴
    ，有卷附民事起訴狀之本院收文章可稽（見原審卷第3 頁）
    ，惟上訴人林玉桃業已於本件起訴前之98年8 月19日，經本
    院以98年度消債清字第108 號清算事件裁定其於同日下午4
    時起開始清算程序，且該程序迄未終結，有上開裁定及電話
    紀錄等在卷可參（見本院卷第21頁、第62頁）。而被上訴人
    以上訴人間有詐害債權行為，為免債務人林玉桃脫產為由，
    而對之提起撤銷訴訟，並請求上訴人林方雪塗銷所有權移轉
    登記等情，核此應屬管理清算財團之相關事項，考量清算程
    序係集團性債務清理程序，原則上不許債權人於程序外行使
    權利，而應由管理人依消費者債務清理條例第104 條規定，
    以債務人之清算管理人名義為必要之保全行為，且揆諸上開
    規定，債務人之權利應屬於清算財團者，應由管理人採取各
    種行使或保全權利之行為，如行使撤銷權、中斷時效、假扣
    押、假處分、提起訴訟、承受訴訟或進行其他法律程序等，
    以確保應屬清算財團之財產。是上訴人林玉桃既經本院裁定
    開始清算程序在先，以被上訴人並非清算管理人，其嗣後提
    起追及可能應歸屬清算財團財產之本件訴訟，於清算程序終
    止以前，該訴訟程序應當然停止。惟原審法院於訴訟程序中
    並未停止訴訟或由管理承受訴訟，而仍以債務人林玉桃為對
    象進行本案言詞辯論及判決，所踐行之訴訟程序自有重大之
    瑕疵，為維持上訴人之審級利益，爰不經言詞辯論，廢棄原
    判決將本事件發回原審法院重行審理。
六、依民事訴訟法451條第1項、第453條，判決如主文。
中    華    民    國    99    年    12    月    16    日
                  民事第四庭  審判長法  官  黃宏欽
                                    法  官  楊淑儀
                                    法  官  楊淑珍
以上正本係照原本作成。
本判決不得上訴。
中    華    民    國    99    年    12    月    16    日
                                    書記官  許琇淳

司法院資訊處製作；財團法人民間司法改革基金會備份。
